臺灣高等法院刑事判決
109年度上易字第2526號
上  訴  人  臺灣桃園地方檢察署檢察官
被      告  洪昱欽



上列上訴人因被告毒品危害防制條例案件，不服臺灣桃園地方法
院109年度簡上字第283號，中華民國109年9月28日第一審判決（
聲請簡易判決處刑案號：臺灣桃園地方檢察署108年度毒偵字第4
468號），提起上訴，本院判決如下：
    主  文
上訴駁回。               
    理  由
一、本案檢察官聲請簡易判決處刑意旨略以：被告甲○○前於民國
    105 年間，因施用毒品案件，經依臺灣士林地方法院裁定令
    入勒戒處所施以觀察、勒戒後，認無繼續施用毒品之傾向，
    於105 年6 月17日執行完畢釋放出所，並經臺灣士林地方法
    院檢察署（現更名為臺灣士林地方檢察署）檢察官以105 年
    度毒偵字第258 號、第1294號為不起訴處分確定；又於前揭
    觀察、勒戒執行完畢後5 年內，即於108 年間，再因施用毒
    品案件，經臺灣新北地方法院以108 年度簡字第4051號判決
    判處有期徒刑2 月。詎仍未戒除毒癮，於上開觀察、勒戒執
    行完畢釋放後5 年內，復基於施用第二級毒品之犯意，於10
    8 年7 月26日晚間10時許，在新北市○○區○○路0 段000 號住
    處房間內，以將甲基安非他命置入玻璃球燒烤吸食煙霧之方
    式，施用第二級毒品甲基安非他命1 次，因認被告涉有違反
    毒品危害防制條例第10條第2 項施用第二級毒品罪嫌。
二、按起訴之程序違背規定者，應諭知不受理之判決，並得不經
    言詞辯論為之，刑事訴訟法第303條第1款、第307條分別定
    有明文。而施用第一、二級毒品為犯罪行為，毒品危害防制
    條例第10條固設有處罰規定，惟基於刑事政策，對合於一定
    條件之施用者，則依同條例第20條之規定，施以觀察、勒戒
    及強制戒治之保安處分。109年1月15日修正公布、同年7月1
    5日施行之毒品危害防制條例第20條第3項規定，犯第10條之
    罪於觀察、勒戒或強制戒治執行完畢釋放後，3年後始再犯
    者，不論其行為係在新法施行生效前或施行生效後所為（同
    條例第35條之1第1、2款參照），均應適用同條第1、2項（
    即應先觀察勒戒或強制戒治）之規定，其修法理由謂：施用
    毒品者具「病患性犯人」之特質，並參諸世界各國之醫療經
    驗及醫學界之共識，咸認施用毒品成癮者，其心癮甚難戒除
    ，如觀察、勒戒或強制戒治執行完畢釋放後，3年後始再有
    施用第一級、第二級毒品之行為者，足見其有戒除毒癮之可
    能，宜再採以觀察、勒戒方式戒除其身癮及以強制戒治方式
    戒除其心癮之措施，為能放寬觀察、勒戒或強制戒治制度之
    適用時機，以協助施用者戒除毒癮，爰修正第3項。同條例
    第23條第2項亦配合修正為「觀察、勒戒或強制戒治執行完
    畢釋放後，3年內再犯第10條之罪者，檢察官或少年法院（
    地方法院少年法庭）應依法追訴或裁定交付審理」，足見本
    次修法對於施用毒品者施以觀察勒戒、強制戒治，或依法追
    訴（或裁定交付審理）之適用範圍，係確立初犯為具「病患
    性犯人」之特質應先經一完整之醫療處置，3年內再犯者應
    依法追訴（或裁定交付審理），3年後再犯則裁定觀察勒戒
    ，殆無疑義。但對於3犯以上距最近1次觀察勒戒或強制戒治
    執行完畢釋放後，逾3年者，究應適用同條例第20條第3項或
    第23條第2項處理，本次修法未明確規定，惟基於罪刑法定
    之明確性原則、法文之文義解釋，參諸觀察勒戒等治療處置
    ，乃結合醫師、觀護人、社工心理諮商等不同領域之專業人
    員參與之保安處分措施，目的除在戒除施用毒品者身癮、心
    癮之措施外，並企圖重新塑造生活紀律，改變其病態行為，
    與刑罰之執行並不相同，無法以刑罰補充或替代上開醫療處
    置之特性。從而，3犯以上如距最近1次觀察、勒戒或強制戒
    治執行完畢釋放後，已逾3年者，其間縱經判刑、執行，究
    與觀察勒戒或強制戒治已經完整之治療療程不同，無法補充
    或替代上開之醫療處置，均應再予觀察勒戒之機會，方為適
    法（最高法院109年8月11日第3次刑事庭會議決議、109年度
    台上字第3240號、109年度台上字第3131號判決意旨參照）
    。最高法院大法庭109年度台上大字第3826號裁定並指明第2
    0條第3 項規定中所謂「3 年後再犯」，只要本次再犯（不
    論修正施行前、後）距最近1 次觀察、勒戒或強制戒治執行
    完畢釋放，已逾3 年者，即該當之，不因其間有無犯第10條
    之罪經起訴、判刑或執行而受影響。
三、依檢察官聲請簡易判決處刑意旨，被告前於105 年間因施用
    毒品案件，經依臺灣士林地方法院裁定令入勒戒處所施以觀
    察、勒戒後，認無繼續施用毒品之傾向，於105 年6 月17日
    執行完畢釋放出所，復於108 年7 月26日晚間10時許再施用
    第二級毒品甲基安非他命，離前一次觀察勒戒已逾3年，檢
    察官聲請簡易處刑，於108 年10月7 日繫屬臺灣桃園地方法
    院，臺灣桃園地方法院以108年度桃簡字第2388號判處罪刑
    並諭知沒收扣案物，經被告上訴後，原審認檢察官未及依新
    法實質評估多元處遇，逕為上開聲請，其程序違背規定，而
    受理簡易判決之原法院復未能審酌上情，逕對被告為有罪之
    處刑，尚屬未洽，而將該簡易判決撤銷，改依通常程序為第
    一審判決，並不經言詞辯論，為公訴不受理之諭知，另扣案
    物〔甲基安非他命1 包、吸食器1 組、玻璃管（連接打火機
    ）1 個〕，需要檢察官先為評估後再為後續程序，仍有證據
    價值，不另予宣告沒收（銷燬）。於法核無違誤。
四、檢察官上訴意旨略以：由立法理由反面而言，若於觀察勒戒
    或強制戒治3年內再施用毒品者，則原觀察勒戒或強制戒治
    之效果顯然不彰，不足以協助其戒斷毒癮，亦不得因此而免
    除施用毒品犯行，故當然應依法追訴。同理，若觀察勒戒或
    強制戒治3年內2犯者，於觀察勒戒或強制戒治滿3年後又為
    第3犯者，而3犯行為距2犯行為未滿3年，亦應無需再觀察勒
    戒或強制戒治云云。惟依前開說明，修正施行毒品危害防制
    條例第20條第3 項之思維，擺脫以往側重於「犯人」身分之
    處罰，著重其為「病患」之特質，並以「治療」疾病為出發
    點，重新評價前揭所謂「3 年後再犯」之意義。施用毒品者
    既被視為「病患性犯人」，最佳處遇方式即為治療，期能逐
    漸減少毒品施用之頻率及數量，進而達到戒除毒癮的完全治
    癒目標。既然「治療勝於處罰」、「醫療先於司法」，對於
    第20條第3 項及第23條第2 項所謂「3 年後（內）再犯」，
    自應跳脫以往窠臼，以「3 年」為期，建立「定期治療」之
    模式。依檢察官聲請簡易判決處刑意旨，被告為本案施用第
    二級毒品甲基安非他命之行為，距前一次觀察、勒戒既已逾
    3年，揆諸上開說明，即應再施以觀察勒戒，不因是否曾於
    此期間內再犯施用第二級毒品之罪並經判刑而受影響。檢察
    官之上訴無理由，應予駁回，並不經言詞辯論為之。
五、據上論結，應依刑事訴訟法第373條、第368條、第371條，
    判決如主文。
中　　華　　民　　國　　110 　年　　1 　　月　　14　　日
                  刑事第四庭  審判長法　官  陳筱珮
                                    法　官  陳玉雲
                                    法　官  羅郁婷
以上正本證明與原本無異。
不得上訴。
                                    書記官  陳啟文
中　　華　　民　　國　　110 　年　　1 　　月　　14　　日